臺灣士林地方法院刑事判決　　　　　　　 93年度訴字第156號
公　訴　人　臺灣士林地方法院檢察署檢察官
被　　　告　丁○○
上列被告因偽造文書等案件，經檢察官聲請以簡易判決處刑（92
年度偵字第6598號），本院士林簡易庭認不宜以簡易判決處刑（
93年度士簡字第79號），改依通常程序審理，本院判決如下：
    主  文
丁○○無罪。
    理  由
一、聲請簡易判決處刑意旨略以：(一)被告丁○○於民國91年10月
    24 日 下午5 時許，在臺北市○○區○○路149 之1 號工廠
    內，抓住戊○○衣領毆打胸部又摔倒地上再加毆打，致戊○○受有胸前多處挫傷與瘀傷、後背挫傷及雙下腿多處擦傷等
    傷害。(二)丁○○於91年4 月11日，在一明鋼鐵有限公司（下
    稱一明公司）股東同意書上，偽造「戊○○」、「乙○○」
    、「丙○○」及「己○○」之署押簽名，並於同年4 月18日
    向經濟部中部辦公室申請變更公司名稱為元豐國際企業有限
    公司（下稱元豐公司）及修改章程，足生損害於戊○○、乙○○、丙○○及己○○及公司登記之正確性，因認被告就(一)
    部分涉犯刑法第277 條第1 項之傷害罪嫌，就(二)部分，涉犯
    同法第216 條、第210 條之行使偽造私文書及同法第214 條
    使公務員登載不實罪嫌。
二、按犯罪事實應依證據認定之，無證據不得認定犯罪事實，又
    不能證明被告犯罪者，應諭知無罪之判決，刑事訴訟法第
    154 條第2 項、第301 條第1 項分別定有明文。次按告訴人
    之告訴，係以使被告受刑事訴追為目的，是其陳述是否與事
    實相符，仍應調查其他證據以資審認，最高法院52年臺上字
    第1300號判例參照。又按認定不利於被告之事實，須依積極
    證據，苟積極證據不足為不利於被告事實之認定時，即應為
    有利於被告之認定，更不必有何有利之證據，最高法院著有
    30年上字第816 號判例可資佐參。
三、本件檢察官認被告涉有刑法普通傷害及行使偽造私文書等犯
    行，無非係以：右揭犯罪事實(一)部分，業據告訴人戊○○於
    偵查中指述綦詳，並有景美醫院診斷證明書一紙附卷足參，
    而(二)部分，亦據被告於偵查中坦承不諱，且據被害人指訴在
    卷為主要論據。訊據被告堅決否認有何傷害、行使偽造私文
    書及使公務員登載不實之不法犯行，辯稱：(一)伊於91年10月
    24 日 下午5 時許，在臺北市○○區○○路149 之1 號工廠
    內，有抓住告訴人衣領，告訴人就出手毆打伊眼睛，2 人一
    起摔倒在地，伊沒有毆打戊○○，師傅就由門外進來把伊扶
    起，告訴人自行起來。(二)伊於91年4 月11日，有在桃園的立
    銘管理顧問有限公司內，於一明公司股東同意書上，簽戊○○、乙○○、丙○○及己○○之名字，並由母親庚○○蓋上
    揭人之印章，伊並於同年4 月18日向經濟部中部辦公室申請
    變更公司名稱為元豐公司及修改章程，但上揭行為都是受母
    親庚○○即一明公司實際負責人之指示，伊沒有偽造文書等
    語。
四、經查：
    (一)就傷害罪部分：
      １證人即在場之人庚○○及甲○○均證稱未看到被告有毆
        打告訴人之犯行：
        證人庚○○於警詢證稱：告訴人到公司，被告則拉告訴
        人衣服稱為何告我，告訴人便揮拳打被告眼睛及胸部，
        2 人便滾倒在地上，伊便叫公司師傅將2 人分開，伊僅
        看到被告眼部、胸部及頸部多處挫傷及淤傷，未看到告
        訴人受傷等語（見偵卷第19頁），復於偵查中證稱：伊
        只看到被告抓住告訴人衣領，告訴人往被告眼部打下去
        ，眼部腫起，伊並未看到被告打告訴人等語（見偵卷第
        57 頁）， 並於本院審理時證稱：被告拉住告訴人衣領
        說你為什麼要告我，告訴人以為被告要打他就往被告臉
        上打3 拳，被告抱住告訴人，2 人倒下，工廠師傅發現
        有聲響，就把被告拉起來，告訴人自己起來，跟被告說
        到外面理論。告訴人有用拳頭打被告臉眼睛部分，伊沒
        有看被告打告訴人，只有看到被告抱住告訴人，伊沒看
        到告訴人有受傷。甲○○有看到經過，他把被告拉起來
        ，告訴人自己爬起來，賴慶煌進來看沒有事情，就走出
        去，被告只有抱住告訴人，沒有打他，應該不會有內傷
        ，伊沒看到被告用腳踢告訴人，且被告抱住告訴人，哪
        有可能用腳踢等語（見本院93年11月30日審判筆錄第
        26-29 頁），而證人甲○○亦於本院審理時證稱：91年
        10月24日下午5 點伊有在臺北市○○路149 之1 號工廠
        ，因伊要去找被告看機器，談機器之事，伊看到裡面有
        被告、被告母親、被告哥哥（即告訴人），看樣子有點
        在爭吵伊看到告訴人揮拳打被告，被告抱住告訴人，伊
        進去裡面要把他們拉開，伊拉起被告，告訴人自己起來
        。伊是看到告訴人打被告眼睛，被告抱住告訴人，伊過
        去時，被告與告訴人2 人倒在地上，伊靠近被告，把被
        告拉起來，伊沒看到被告用腳踢告訴人肋骨，也沒看到
        被告有出手，只看到被告左臉紅紅的，沒有看到告訴人
        有受傷等語（見本院93年11月30日審判筆錄第33-35 頁
        ），經查2 人證述，就告訴人揮拳打被告眼睛，被告抱
        腳踢告訴人，亦未見到告訴人有受傷等情，互核一致，
        堪已採信，且2 人證述核與被告辯解相符，被告所辯，
        應可採信。
      ２告訴人就傷害部分之指訴前後不一，顯有瑕疵：
        告訴人於告訴狀稱：伊當時向被告詢問暫停營業事時，
        被告不發一言，抓緊告訴人衣領毆打胸腹又摔倒地上再
        加毆打，致告訴人全身受傷（見偵卷第23頁），繼於警
        詢時稱：當時被告不發一語便抓著伊的衣領毆打伊的胸
        部及腹部後，又將伊摔倒地上加以踢打（見偵卷第13
        頁），續於偵查中稱：被告抓住伊脖子的衣領，左右搖
        晃，伊不支倒地，被告還以腳踢伊肋骨等語（見偵卷56
        頁），又於告訴補充理由狀稱：被告不發一言就向前揪
        緊告訴人衣領又把告訴人摔倒地上，就使盡力氣用腳猛
        踢告訴人胸、腹、背，告訴人倒在地上無法反擊（見偵
        卷第113 頁），並於本院審理時稱：被告把伊衣領抓住
        ，伊也搞不清楚，把伊甩來甩去，伊就跌在地上，被告
        還是抓著伊，踢伊右側邊肋骨，全身都踢，被告亂踢，
        經過2 、3 天伊才去驗傷。伊是因沒有空間就跌倒，伊
        跌坐地上時，被告站在伊的右側邊踢伊肋骨，因被告踢
        伊右肋骨，導致伊左右後背都受有淤傷，而被告抓伊衣
        領時沒有用手毆打伊胸部，也沒有用腳踢伊，是伊倒在
        地上時，被告用腳踢伊胸部等語（見本院93年11月30日
        審判筆錄第7-9 頁、第20-22 頁、第24頁），經核告訴
        人前揭指訴，告訴人就被告抓住伊衣領時，有無用手毆
        打伊胸部及腹部？被告有無將告訴人摔倒地上抑或告訴
        人自行跌倒？跌在地上時，告訴人是坐著或是倒下？告
        訴人後背淤傷係因被告以腳直接踢而受傷或者係因被告
        踢告訴人右肋骨而成傷？告訴人倘坐在地上，被告必須
        彎腰方能一手抓住告訴人，此時被告要如何同時以腳踢
        被告全身？是告訴人之指訴顯前後不一，相互矛盾，存
        有重大瑕疵，揆諸上揭最高法院52年臺上字第1300號判
        例意旨，告訴人之指訴即無從據為不利被告認定之依據
        。
      ３診斷證明書尚不足作為不利被告之依據：
        告訴人提出之景美醫院診斷證明書雖記載：告訴人於91
        年10月31日門診處治，診斷出受有胸前多處挫傷及淤傷
        （7 、8 處，各約5X 5公分）、後背挫傷、雙下腿多處
        擦傷（見偵卷第34頁），然此僅足證明告訴人客觀上有
        受傷之事實，至於係在何時、由何人、以何種手法所為
        ，並無從執以認定，況上揭診斷證明書係在案發後1 星
        期告訴人方至醫院門診，因時間相距7 日，告訴人所受
        傷害是否確係被告所為，已有疑義，而診斷證明書上記
        載告訴人受有挫傷、淤傷、擦傷等不同傷害，然告訴人
        稱被告係以腳踢方式傷害伊，同樣之傷害方式，竟會造
        成不同之傷勢，更屬可疑，且告訴人之指訴又有前述之
        瑕疵，是其所提出之診斷證明書亦不足以採為對被告論
        罪科刑之依據。
    (二)就行使偽造文書罪及使公務員登載不實罪部分：
      １戊○○、丙○○、己○○、乙○○僅係一明公司掛名之
        人頭股東：
        被告、告訴人、丙○○、己○○、乙○○為一明公司股
        東，有股東名簿附卷可稽（見偵卷第92頁），告訴人於
        本院證稱：伊太太丙○○及兒子己○○都是一明公司股
        東，但很少參與公司經營，渠等沒有去公司上班，只是
        股東等語（見本院93年11月30日審判筆錄第15-16 頁）
        ，而證人丙○○於偵查中及本院審理時證稱：伊公公在
        世時創辦一流及一明2 家公司，公司事務伊並不管，所
        以不清楚（見偵卷第101 頁）、伊是一明公司掛名股東
        ，是公公幫伊掛名，印鑑交給公公，伊先生（即告訴人
        ）沒有去一明公司上班，伊與兒子（即己○○）沒有領
        公司薪水等語（見本院93年11月30日審判筆錄第40-43
        頁），證人己○○於偵查中證稱：伊不管公司事情，只
        是掛名而已（見偵卷第105 頁），證人乙○○於偵查中
        及本院審理時證稱：伊都未參與公司事情等語（見偵卷
        第107 頁）、從伊公公開始，伊就是一明公司掛名的股
        東（見本院93年11月30日審判筆錄第38頁），證人庚○○於本院審理時證稱：告訴人、丙○○、己○○是公司
        掛名的人頭股東，沒有來公司做事，印鑑從公司成立後
        都放在伊處，有授權伊使用印鑑，伊是主持人，要怎麼
        用就怎麼用，他們是人頭，沒有處理事情（見本院93年
        11月30日審判筆錄第31-32 頁），綜合上揭告訴人及證
        人丙○○、己○○、乙○○、庚○○之證述，足認告訴
        人、丙○○、己○○、乙○○僅單純係一明公司掛名之
        股東，並未實際出資。
      ２庚○○係一明公司之實際負責人：
        證人庚○○於警詢證稱：一流公司及一明公司係伊先生
        創立，死後將2 家公司之公司章及印鑑章交由伊保管及
        掌控實際之操控權（見偵卷第20頁），復於偵查中證稱
        ：一流公司及一明公司該2 家公司是伊已過世先生經營
        ，先生過世前就交代2 家公司的印鑑、支票、存摺交由
        伊保管處理，公司業務都是由伊負責、經營及處理，只
        是由告訴人掛名一流公司，由被告掛名一明公司（見偵
        卷第57頁），並於本院審理時證述：一流與一明公司是
        伊先生投資，被告及告訴人均未出資，伊先生死亡前告
        訴伊，要伊經營，帳戶存簿、印信要保管好。公司的支
        票、發票及印章都是伊在處理及保管，伊給被告、告訴
        人每月6 萬元薪水（見本院93年11月30日審判筆錄第
        25-26 頁），與證人即公司會計駱秀玲、陳素琴於偵查
        中證述：一流公司名義上是告訴人，實際上是由庚○○
        經營，剛進公司是庚○○的先生實際經營，庚○○的先
        生過世後，就由庚○○實際經營。公司印鑑及支票都是
        由庚○○女士保管及使用。一流公司及一明公司當初都
        是由庚○○的先生經營，後來是由告訴人掛名一流公司
        ，被告掛名一明公司，一明公司是工廠登記，而一流公
        司是不鏽鋼成品買賣，2 家公司實際上就是由1 個老闆
        庚○○女士處理（見偵卷64-66 頁）等語相符，亦與證
        人乙○○於偵查中及本院審理時證述：公公過世前把公
        司交代給庚○○，公司決策都是由庚○○決定，被告及
        告訴人只是領公司薪水，一流及一明公司的章都是由庚○○保管運用（見偵卷第107 頁）、公司印鑑交給庚○○，實際上同意婆婆庚○○使用，伊同意公司改名，因
        為都是庚○○在處理，伊沒有領薪水，只有被告與告訴
        人有領薪水（見本院93年11月30日審判筆錄第38-39 頁
        ）相符，是由前開證人庚○○、駱秀玲、陳素琴、乙○○之證述，顯見一明公司實際負責人原為庚○○之先生
        ，於其夫過世後，則由庚○○擔任一明公司實際負責人
        等情，應可認定。
      ３被告受庚○○指示辦理一明公司更名為元豐公司及辦理
        變更章程：
        一明公司更名為元豐公司及章程變更登記，有經濟部中
        部辦公室92年8 月8 日書函及檢附之變更登記申請書、
        元豐公司章程、股東同意書、登記預查申請表、章程修
        正條文對照表、股東名簿、變更登記表等在卷可憑（見
        偵卷第72-92 頁），證人庚○○於警詢證稱：將一明公
        司申請營利事業變更為元豐國際企業有限公司均係伊同
        意下所執行（見偵卷第20頁），嗣於本院審理時證稱：
        伊想說要將公司改個名字，看看生意會不會比較好，伊
        叫被告來改，請被告代寫，只是改名，財產都沒有分過
        。一明公司更名係伊主意，一想生意不好，改名不是脫
        產，改名後看看生意會不會好一點（見本院93年11月30
        日審判筆錄第27頁、第30頁）等語明確，足認被告辦理
        之一明公司更名登記及變更章程登記，係遵從一明公司
        實際負責人庚○○之指示為之。
      ４一明公司更名為元豐公司，並未造成財產上之損害：
        告訴人於本院審理時證稱：一明公司變成元豐公司，被
        告不尊重伊這個哥哥，是情緒上的不舒服。（見本院93
        年11月30日審判筆錄），證人庚○○於本院訊問時證稱
        ：只是改公司名，其他章程都沒有改，與原來的公司都
        一樣（見本院93年11月30日審理筆錄第32頁），而證人
        乙○○於本院審理時證稱：公司改名時，簽伊的名字，
        伊絕對同意（見本院93年11月30日審判筆錄第39頁），
        證人丙○○於本院審理時亦證稱：如果事後知道一明公
        司改為元豐公司，伊應該會沒有意見，公司名稱變更對
        伊沒有任何的影響（見本院93年11月30日審判筆錄第42
        -43 頁），而經本院核閱一明公司與元豐公司之章程，
        除第1 條名稱變更外，於第3 條增訂「必要時得在國內
        外設立分公司」、第7 條增訂「不執行業務之股東」、
        第9 條刪除「推定丁○○為董事」、第10條董事之報酬
        由「章程內訂明或依特約另定之」修改為「依全體股東
        同意決議之」、第11條刪除「總經理一人」、第13條將
        「資產負債表、主要財產目錄、損益表股東權益變動表
        、現金流量表」修正為「財務報表」、第15條將盈餘分
        派方式修正為「由董事擬具盈餘分配案經全體股東同意
        後分配之」、第17條增訂保證或轉投資之規定（見偵卷
        第83 -88頁），經查前開修正，多係因公司法修正而於
        章程中予以變更，並未造成股東之權益變動，不因變更
        章程而生財產損害之虞。
      ５綜上所述，告訴人、丙○○、己○○、乙○○並未實際
        出資，僅是公司人頭股東，渠等於一明公司之股權行使
        均由庚○○所代行，則依最高法院87年度台上字第3718
        號判決意旨：「被告等既為股份真正所有權人，則依告
        訴人與被告間信託約定，被告等自屬有處理轉讓權之權
        ，在其主觀上當無偽造文書之犯意，客觀上亦無足生損
        害於告訴人，自無何刑責可言」，可知，庚○○係一明
        公司之實際負責人，告訴人、丙○○、己○○、乙○○
        僅係受託之掛名股東，庚○○縱將一明公司更名或變更
        章程，所涉之股東會會議記錄、變更登記申請書等，並
        不構成偽造文書罪責，而告訴人、丙○○、己○○、乙○○既同意擔任一明公司人頭股東，顯就一明公司事務
        概括授權實際負責人經營管理，則庚○○就公司事務簽
        渠等名字或使用渠等印章，不構成偽造私文書，而被告
        僅係遵循庚○○之指示，顯無偽造私文書之主觀犯意，
        客觀上亦無足生損害於告訴人、丙○○、己○○、乙○○，自無何刑責可言。
      ６就使公務員登載不實罪部分
        按刑法第214 條所謂使公務員登載不實事項於公文書罪
        ，須一經他人之聲明或申報，公務員即有登載之義務，
        並依其所為之聲明或申報予以登載，而屬不實之事項者
        ，始足構成，若其所為聲明或申報，公務員尚須為實質
        之審查，以判斷其真實與否，始得為一定之記載者，即
        非本罪所稱之使公務員登載不實，最高法院73年台上字
        第1710號判例可資參照。又公司法第388 條規定「主管
        機關對於公司登記之申請，認為有違反本法或不合法定
        程式者，應令其改正，非俟改正合法後，不予登記。」
        ，依上開規定觀之，一明公司向經濟部中部辦公室申請
        為公司之變更登記時，主管機關應為實質之審查，以判
        斷其真實與否，而非僅依其申請或聲明即為一定登載之
        形式審查，是本件變更登記無適用刑法第214 條論罪之
        餘地。
綜上所述，聲請意旨所舉之積極證據上不能遽為被告有罪之判斷
，此外，復查無其他證據足資證明被告涉有傷害、行使偽造文書
及使公務員登載不實之犯行，揆諸上開說明，自應對被告為無罪
之諭知。
據上論斷，應依刑事訴訟法第452 條、301 條第1 項判決如主文
。
本案經檢察官謝榮林到庭執行職務。
中　　華　　民　　國　　94　　年　　2 　　月　　21　　日
                  刑事第四庭審判長法  官  林秀鳳
                                  法  官  周明鴻
                                  法  官  高雅敏
以上正本證明與原本無異。
如不服本判決，應於判決送達後10日內，向本院提出上訴狀。
                                  書記官  丁梅芬
中　　華　　民　　國　　94　　年　　3 　　月　　10　　日
